【裁判字號】    91,訴,909
【裁判日期】    920625
【裁判案由】    商標註冊
【裁判全文】
臺北高等行政法院判決                              九十一年度訴字第九○九號
                              .
    原      告  韓商‧斗山股份有限公司
    代  表  人  甲○○
    訴訟代理人  龍雲翔律師
                丙○○
    被      告  經濟部智慧財產局
    代  表  人  蔡練生（局長）
    訴訟代理人  乙○○
右當事人間因商標註冊事件，原告不服經濟部中華民國九十一年一月十日經訴字第○
九一○六一○○三二○號訴願決定，提起行政訴訟，本院判決如左：
    主  文
原告之訴駁回。
訴訟費用由原告負擔。
    事  實
一、事實概要：原告於民國（下同）八十九年六月二十七日以「JONG KA JIP及圖」
    商標作為其申請第00000000號商標之聯合商標（下稱系爭商標，圖樣如
    附圖一所示），指定使用於商標法施行細則第四十九條所定商品及服務分類表第
    三十二類之礦泉水、果汁商品，向被告申請註冊，經被告審查，認本件聯合商標
    圖樣上之圖形及韓文，與據以核駁註冊第六一○○七六號「韓家屋及圖 (一) 」
    聯合商標及註冊第六一○○七八號「韓家屋及圖」聯合商標圖樣上之圖形或韓文
    部分（下稱據以核駁商標，圖樣如附圖二所示），構成近似，且指定使用於同一
    或類似商品，應不准註冊，以九十年十月二十五日聯合商標核駁第000000
    0號審定書為核駁之處分。原告不服，主張兩造商標不近似等理由，提起訴願，
    遭決定駁回，遂提起行政訴訟。
二、兩造聲明：
    (一)原告聲明（原告經合法通知，未曾到場陳述，據其所提書狀內容而為記載）：
      1.原處分及訴願決定均撤銷。
      2.命被告作成申請第00000000號商標應予審定公告之處分。
      3.訴訟費用由被告負擔。
    (二)被告聲明：如主文所示。
三、兩造之爭點：
    系爭商標與據以核駁商標是否構成近似之商標，有無系爭商標註冊時商標法第三
    十七條第十二款規定之適用？
    (一)原告主張（原告經合法通知，未曾到場陳述，據其所提書狀內容而為記載）：
      1.按商標圖樣相同或近似於他人同一商品或類似商品之註冊商標者，不得申請
        註冊，為商標法第三十七條第十二款所明定，而該法條之適用應以二造商標
        圖樣相同或近似為前提，又判斷商標近似與否，應就二商標圖樣主要部分隔
        離觀察，茍其外觀、觀念、意匠分別顯然，不致使人產生混同誤認之虞者，
        縱兩商標圖樣中有部分相同或近似，尚難遽指為相同或近似之商標，此有前
        行政法院七十六年判字第五一六號判決可稽。
      2.查系爭商標係由菱形外框，內以墨色反白崁入圖形、韓文及英文，與被告據
        以核駁商標相較，縱有相同之屋簷圖形或韓文，然屋簷圖乃極為普通易見之
        圖形（經原告於被告網站查詢，以屋簷圖為商標之一部份、指定使用於與系
        爭商標相同商品之商標多達二十九件），若非附加其他足以使一般商品購買
        人認識其為表彰商品之圖樣，並得藉以與他人之商品相區別，則有不具顯著
        性而遭核駁之虞，然被告竟針對此不具顯著性之部分加以比較並據以核駁系
        爭商標，實屬違誤。
      3.首先將鈞院八十九年訴字第三二三六、二五八二、二三四二號等判決對商標
        圖樣近似性之判斷準則臚列如後：
        (1)按有關商標圖樣近似性之判斷，其相關之判斷準則如下：
          判斷近似與否之抽象基準：依商標法施行細則第十五條第一項之規定，
            商標圖樣近似性之認定，乃係「以具有普通知識經驗之購買人，於購買
            時施以普通所用之注意，有無混同誤認之虞」為基準。
          判斷時所應考慮之背景因素：
            Ａ又作為一個商品識別標識之商標圖樣，必須具備「特別顯著性」，才
              有區別他我商品之「識別作用」可言（商標法第五條參照）。
            Ｂ因此在邏輯上，商標圖樣必須先具有識別力，才有不同商標圖樣間，
              識別作用混淆之問題存在。
            Ｃ又雖然所有商標圖樣均具有識別作用（不具識別作用之圖樣，即不能
              作為商標圖樣來使用），但其識別力之高低，仍會因各個商標所有者
              之實際使用情況，而有程度上之差異。簡言之，如果商標所有者，在
              商品之行銷及廣告活動中，投入鉅大資本，積極擴展其商品之商譽，
              其商標的識別作用，相對於其他努力不足之他商標所有者，自然會比
              較大。
            Ｄ而商標圖樣識別性之高低，又可以分為以下二個層次來判斷，且二者
              有相互補充之作用，而形成判斷商標識別力高低之重要基準。
              ａ一是圖樣本身在設計上之特殊性所帶來的識別作用。
              ｂ另一則是透過商標之經久慣常使用，在社會大眾主觀印象上所形成
                之識別作用。
            Ｅ由此可知：
              ａ二個商標圖樣近似性之比較，其比較方式並不全然以圖樣本身在設
                計上之特殊性為其唯一之斟酌因素，還須同時考慮慣常使用後，在
                社會大眾中所形成之印象。
              ｂ此外商標圖樣近似性之認定，也會牽涉二個商標圖樣識別力高低之
                比較，如果其中一個商標圖樣的識別作用越強，其他商標圖樣與其
                比較時，在近似性的判斷上，也會有比較寬鬆的標準。
      4.系爭商標經原告長期使用，頗具顯著性，依前揭判斷基準，在與被告據以核
        駁商標之近似判斷上，應採較寬鬆之標準，茲就二造商標之外觀、讀音、觀
        念及系爭商標之使用情形加以分析如后：
        (1)外觀部分：系爭商標以三個往內漸小之菱形、將第三個菱形反黑、於其中
          內崁韓文及英文，由於國人對於韓文甚為陌生，究竟其中韓文之讀音及意
          義為何？於一般消費者選購商品時，實無詳加探究之可能，故系爭商標之
          予人寓目印象即菱形內崁文字之商標圖樣；而被告據以核駁商標，則以斗
          大之中文─「韓家屋」為主要部分之商標圖樣，與系爭商標相較實無構成
          外觀近似之可能。
        (2)讀音部分：系爭商標之英文即為韓文之音譯，讀為「         」，而被
          告據以核駁商標，則讀為「          」，讀音上完全不同。
        (3)觀念部分：系爭商標之韓文為「第一家庭」之意，與被告據以核駁商標之
          主要部分─「韓家屋」則有使一般商品購買人認定該商品為韓國進口或該
          商品之相關原、材料來自韓國之意，於觀念上亦無構成近似之可能，而無
          商標法第三十七條第十二款之適用。
      5.原告公司及系爭商標產品之沿革：
        (1)西元一九八七年開始生產系爭商標泡菜。
        (2)西元一九八八年原告將系爭商標泡菜出口至世界各國。
        (3)西元一九九一年系爭商標泡菜在韓國獲得ＫＳ標誌。
        (4)西元一九九二年獲得泡菜真空包裝方法專利（專利第４２４３４號）。
        (5)西元一九九四年獲巴塞隆納奧運會選手村指定為泡菜供應商。
        (6)西元一九九五年獲廣島亞運會選手村指定為泡菜供應商、獲福岡世界大學
          運動會正式列入菜單、獲通商產業部選定為世界一流商品、獲選定為韓國
          傳統食品。
        (7)西元一九九八年獲長野冬季奧運會選手村指定為泡菜供應商、獲曼谷亞運
          會選手村指定為泡菜供應商。
        (8)西元二ＯＯＯ年獲悉尼奧運會選手村指定為泡菜供應商。
        (9)西元二ＯＯ一年獲ＩＳＯ９００１認證。
        (10)西元二ＯＯ二年被指定為韓日世界盃泡菜供應商、被選為美國鹽湖城冬季
          奧運會正式供貨商。
        以上所述，有原告型錄可證。由以上系爭商標產品之沿革，即可知系爭商標
        自一九八七年以來，即經原告長期戮力經營、使用，為歷史悠久、口碑優良
        之著名商標，其他使用證據如後述。
      6.原告向來極為重視智慧財產權，早自一九八七年起即於日本、加拿大、香港
        、新加坡、美國、法國、德國、義大利等國家以自創商標申請註冊，多達百
        餘件，原告使用系爭商標之系列商標至今已十四年，並榮獲奧運大會指定為
        供應食物、飲料之廠商。原告並早於一九八七年起即以系爭商標之韓文於日
        本申請商標註冊、於一九八九年於我國取得第四六三七○二、四六六一二八
        、四六六一六九、四三八五九四、四三八六八一號商標之註冊、於一九八八
        年以系爭商標之韓文及英文於加拿大、香港、新加坡等國家申請商標註冊、
        於一九九○年以系爭商標之「          」圖形於韓國申請商標註冊，並透
        過原告台灣地區進口商敬永貿易有限公司將系爭商標商品進口來台，為一世
        界著名之商標，識別性強烈，依前揭台北高等行政法院之見解，系爭商標與
        被告據以核駁商標相較時，在近似性的判斷上，應採較寬鬆的標準。
      7.又系爭商標之使用日期早於被告據以核駁商標申請日（八十一年十一月七日
        ）甚多，由此即可見被告據以核駁商標專用權人涉嫌抄襲系爭商標；且前揭
        商標專用權人為設址於台灣之公司，竟以「韓家屋」為商標圖樣之主要部分
        ，實有使一般消費者觸及該商標時誤認其所指定商標之產地之虞，而有涉嫌
        違反被告據以核駁商標註冊時商標法第三十七條第一項第六、七款之規定，
        被告實應將該涉嫌抄襲系爭商標者評定為無效，而非核駁系爭商標，被告以
        此等瑕疵商標核駁系爭商標，實有所違誤。為此，請判決如訴之聲明，以維
        原告權益。
    (二)被告主張：
      按「相同或近似於他人同一商品或類似商品之註冊商標者」，不得申請註冊，
      為商標法第三十七條第十二款所明定。本件原告申請註冊商標圖樣上之「圖形
      及韓文」，與註冊第六一００七六號「韓家屋及圖（一）」及註冊第六一００
      七八號「韓家屋及圖」二件商標之圖形或韓文部分近似，雖本件商標圖樣之圖
      形另飾有「黑色底之菱形外框」及外文「JONG KA JIP」；而據以核駁商標則
      有中文「韓家屋」，惟其予人印象皆為幾近相同之「圖形」或「圖形及韓文」
      ，於異時異地隔離觀察，有使一般消費者產生混淆誤認之虞，應屬近似之商標
      ，復均指定使用於同一或類似之商品，自有首揭法條規定之適用。雖原告舉出
      多達二十九件皆以屋簷為構圖之商標案例，惟其圖形與本件並不相同，案情有
      別。至本件商標是否經原告首創使用且已具知名度，及據以核駁商標有無商標
      法第三十七條第六、七款之適用，核屬另案問題，非本件論究範疇。是被告依
      法核駁其註冊之申請，並無不合。
    理  由
甲、程序方面
    本件原告經受合法通知，未於言詞辯論期日到場，核無行政訴訟法第二百十八條
    準用民事訴訟法第三百八十六條各款所列情形，爰依被告之聲請由其一造辯論而
    為判決。
乙、實體方面
一、按商標圖樣「相同或近似於他人同一商品或類似商品之註冊商標者」，不得申請
    註冊，為商標法第三十七條第十二款所明定。而衡酌兩商標是否近似，以具有普
    通知識經驗之購買人，於購買時施以普通所用之注意，有無混同誤認之虞判斷之
    ，同法施行細則第十五條第一項復定有明文。商標在外觀、觀念或讀音方面有一
    近似者，即為近似之商標。
二、本件原告於八十九年六月二十七日以「JONG KA JIP 及圖」商標作為其申請第0
    0000000號商標之聯合商標，指定使用於商標法施行細則第四十九條所定
    商品及服務分類表第三十二類之礦泉水、果汁商品，向被告申請註冊，經被告審
    查，認系爭商標圖樣上之圖形及韓文，與據以核駁商標圖樣上之圖形或韓文部分
    ，構成近似，且均指定使用於同一或類似商品，應不准註冊，乃為核駁之處分。
    原告不服，循序提起訴願及行政訴訟，兩造之主張各如事實欄所載，其爭點厥為
    系爭商標與據以核駁商標是否構成近似，有無系爭商標註冊時商標法第三十七條
    第十二款規定之適用？
三、經查，本件系爭商標圖樣上之圖形及韓文，與據以核駁註冊第六一○○七六號「
    韓家屋及圖 (一)」聯合商標圖樣相較，圖形部分近似；與據以核駁註冊第六一
    ○○七八號「韓家屋及圖」聯合商標圖樣相較，圖形及韓文部分近似；雖系爭商
    標圖形飾有黑色底之菱形外框及所加之「JONG KA JIP」與據以核駁等聯合商標
    圖樣之中文「韓家屋」有別，惟予人印象皆為幾近相同之「圖形」或「圖形及韓
    文」，於異時異地隔離觀察，有使一般消費者產生混淆誤認之虞，應屬近似之商
    標，復均指定使用於礦泉水、果汁之同一或類似商品，自有首揭法條之適用。雖
    原告舉出多達二十九件皆以屋簷為構圖之商標案例，惟其圖形與本件並不相同，
    案情有別。至系爭商標是否經原告首創使用且已具知名度，及據以核駁商標有無
    商標法第三十七條第六、七款之適用，核屬另案問題，非本件論究範疇。綜上所
    述，本件原告起訴意旨，並非可採；被告所為系爭商標應予核駁之處分，並無違
    誤，訴願決定予以維持，亦無不合。原告仍執前詞，訴請撤銷，及命被告作成系
    爭商標應予審定公告之處分，均無理由，應予駁回。
丙、據上論結，本件原告之訴為無理由，依行政訴訟法第九十八條第三項前段、第二
    百十八條、民事訴訟法第三百八十五條第一項前段，判決如主文。
中      華      民      國    九十二    年      六      月    二十五    日
                           臺 北 高 等 行 政 法 院  第二庭
                                             審判長 法  官  徐瑞晃
                                                    法  官  吳慧娟
                                                    法  官  李得灶
右為正本係照原本作成。
如不服本判決，應於送達後二十日內向本院提出上訴狀並表明上訴理由，如於本判決
宣示後送達前提起上訴者，應於判決送達後二十日內補提上訴理由書（須按他造人數
附繕本）。
中      華      民      國    九十二    年      六      月    二十六    日
                                                    書記官  陳清容


司法院資訊處製作；財團法人民間司法改革基金會備份。
